【裁判字號】    95,台上,1986
【裁判日期】    950414
【裁判案由】    偽造文書
【裁判全文】
最高法院刑事判決            九十五年度台上字第一九八六號
    上  訴  人  台灣高等法院台中分院檢察署檢察官
    上  訴  人
    即  被  告  甲○○
上列上訴人等因被告偽造文書案件，不服台灣高等法院台中分院
中華民國九十四年十月十九日第二審更審判決（九十四年度上更
(一)字第二五六號；起訴案號：台灣台中地方法院檢察署九十三年
度偵字第一０八二六、一０九四五、一二六九三號），提起上訴
，本院判決如下：
    主  文
上訴駁回。
    理  由
按刑事訴訟法第三百七十七條規定：上訴於第三審法院，非以判
決違背法令為理由，不得為之。是提起第三審上訴，應以原判決
違背法令為理由，係屬法定要件；如上訴理由狀並未依據卷內訴
訟資料具體指摘原判決不適用何種法則或如何適用不當，或所指
摘原判決違法情事，顯與法律規定得為第三審上訴理由之違法情
形不相適合時，均應認其上訴為違背法律上之程式，予以駁回。
上訴意旨檢察官略以：(一)被告甲○○明知未具台中市廣西同鄉會
第七屆理事長資格，且知台中廣西同鄉會現任理事長仍為第三屆
之理事長陳華平。竟於民國九十二年九月二十日冒充台中市廣西
同鄉會法定代理人，盜用台中市廣西同鄉會圖記印文，與德光文
教基金會法定代理人林英琪簽訂租賃契約，擅將台中市廣西同鄉
會所有門牌編號台中市○○區○○路五十三巷十一號廣西會館房
屋非法出租三年；又於九十三年十月十四日，以同一方法，書具
支付命令聲請狀，請求台灣台中地方法院核發支付命令，命德光
文教基金會交付租金新台幣（下同）三萬六千元；再偽以台中市
廣西同鄉會法定代理人名義，就德光文教基金會租金二萬七千元
事宜，向台灣台中地方法院台中簡易庭聲請調解，此有告訴人於
原審提出聲請狀所附台灣台中地方法院九十三年十二月三十日九
十三年度中小調字第一六七一號調解程序筆錄及德光文教基金會
法定代理人林英琪所簽發，票載日期九十三年十二月三十一日、
金額二萬七千元之支票可憑。被告先後三次行為，應論處連續盜
用圖記印文、連續行使偽造私文書罪，始為適法，然原判決對於
被告上揭各項犯罪事證，均未依法調查審究。(二)對於有罪被告如
何量定其刑及是否宣告緩刑，固屬實體法上賦予法院得為自由裁
量之事項，但此項裁量權之行使，必須符合所適用法律授權之目
的，並受法律秩序之理念、法律感情及慣例等所規範。若違反比
例原則、平等原則，得認係濫用裁量權而違法。另按之刑事實務
及一般人民法律情感之認知，對於曾經犯罪被處有期徒刑以上之
刑經執行完畢之前科犯再犯罪者及連續犯罪者，均應依法從重論
科，更不宜宣告緩刑。被告犯罪期間非短、惡性亦不輕微，且曾
犯貪污罪經判有期徒刑三年，猶不知悔改，再連續犯罪，已無從
輕量刑之適法理由，況被告始終否認犯行，犯後態度惡劣、毫無
悔意，再就同院相同行使偽造私文書之案件判決結果均各判處有
期徒刑三月且未併為緩刑宣告，原審輕判被告並為緩刑宣告，裁
量權之行使不無再行研酌之必要。甲○○上訴意旨則稱：(一)被告
於九十年間當選台中市廣西同鄉會第七屆理事長，雖法院判決當
選無效，唯迄無新選出之理事或經主管機關指定之整理小組前來
辦理交接，為免同鄉會社團法人中斷，及維持日常會務之處理，
乃基於同鄉會之利益，以該同鄉會法定代理人名義並使用同鄉會
之圖記印章，與德光文教基金會簽訂租賃契約及聲請核發支付命
令，均屬在交接前不得不繼續暫行理事長職權之行為。如獲繼任
之法定代理人同意，該行為要屬代理權有無瑕疵及該文書是否有
效之爭議，要難成立偽造文書罪。原判決未向同鄉會詢明是否予
以承認，即入被告於罪，自有應於審判期日調查之證據而未予調
查之違法。(二)陳華平未具台中市廣西同鄉會之法定代理人資格，
其指述及提出照片不足以代表該同鄉會之意見。原判決誤認陳華
平為同鄉會之法定代理人，致誤採信其言足以代表同鄉會，顯與
卷證資料不符，自有理由矛盾之違法。(三)本件第一審法院以行使
偽造私文書罪判處被告有期徒刑三月，緩刑二年。被告不服，原
判決既未更易原適用之法條，且對檢察官上訴意旨所稱對被告量
刑過輕一節，亦認非有理由，卻判處被告有期徒刑四月，緩刑三
年，較之第一審判決為重，自有不適用法則之違法各云云。
經查，本件原判決認定上訴人即被告甲○○有原判決事實欄所載
之犯行，因而撤銷第一審關於甲○○部分之科刑判決，改判仍變
更檢察官起訴法條，論處甲○○連續行使偽造私文書，足以生損
害於他人罪刑，緩刑三年，已敘述其所憑之證據及認定之理由。
對於甲○○於原審矢口否認有何行使偽造私文書之犯行，所辯：
法院雖判決伊當選台中市廣西同鄉會之理事長無效確定，惟因無
人來交接，伊仍是理事長，故同鄉會之印鑑仍由伊持有保管。為
維持台中市廣西同鄉會日常會務，在未交接以前，係仍有權代表
同鄉會將不用之房屋出租，以租金支付同鄉會日常庶務支出。伊
以台中市廣西同鄉會法定代理人之身分與德光文教基金會法定代
理人林英琪簽訂房屋租賃契約，並於契約書上蓋用同鄉會之圖記
，及日後對積欠租金之德光文教基金會，以台中市廣西同鄉會代
表人之身分，蓋用台中市廣西同鄉會之圖記印文於支付命令聲請
狀上，並持該支付命令聲請狀向台灣台中地方法院聲請對德光文
教基金會核發支付命令，不足生損害於台中市廣西同鄉會及其會
員之權益云云。如何不足採取，已依憑卷證資料，詳加指駁。並
說明甲○○於九十三年十月十四日以台中市廣西同鄉會代表人之
身分，盜用同鄉會之印文，偽造支付命令聲請狀，向台灣台中地
方法院聲請對德光文教基金會核發支付命令，此部分行使偽造私
文書之行為，雖未起訴，然與已起訴之有罪部分，具有連續犯之
一罪關係，為起訴效力所及，自應併予審判。所為合法之事實認
定，俱有卷內證據資料足憑，從形式上觀察，原判決並無違法之
情形存在。按取捨證據及認定事實，乃事實審法院職權之行使，
其對證據證明力所為之判斷，苟係基於吾人日常生活之經驗，而
未違背客觀上應認為確實之定則，並已敘述其何以為此一判斷之
理由者，即不能指為違法。又刑法第二百十條之偽造文書，以無
製作權之人冒用他人名義而製作該文書，足以生損害於公眾或他
人為成立要件，至真正名義人之事後追認，與其已成立之罪名，
並無影響，此與製作權人於文書作成後，證明曾經授權他人製作
之情形，迥不相同。檢察官上訴意旨有關甲○○於九十二年九月
二十日冒充台中市廣西同鄉會法定代理人，盜用台中市廣西同鄉
會圖記印文，與德光文教基金會法定代理人林英琪簽訂租賃契約
，擅將台中市廣西同鄉會所有門牌編號台中市○○區○○路五十
三巷十一號廣西會館房屋非法出租三年，又於九十三年十月十四
日，以同一方法，書具支付命令聲請狀，請求台灣台中地方法院
核發支付命令，命德光文教基金會交付租金新台幣三萬六千元部
分，及甲○○上訴意旨(一)(二)指摘原判決違背法令云云，均係置原
判決所為之明白論斷於不顧，猶執已為原審指駁之陳詞爭辯，及
對原審取捨證據與自由判斷證據證明力之職權行使，徒以自己之
說詞，泛指其為違法，自非適法之第三審上訴理由。又刑事訴訟
法第三條規定：本法稱當事人者，謂檢察官、自訴人及被告。告
訴人於審判中，固得依同法第二百七十一條之一第一項規定委任
代理人到場陳述意見，或於法院認為有必要時，命其本人到場。
然非謂告訴人得替代檢察官之訴訟當事人地位。苟告訴人或其代
理人認相關之證據有調查之必要，或被告另有與起訴事實具有裁
判上一罪關係之行為，而有促請法院注意其犯罪事實範圍擴大之
必要，應由檢察官向法院聲請或主張。告訴人雖於原審具狀稱甲
○○於九十三年十二月七日以台中市廣西同鄉會法定代理人名義
，就德光文教基金會租金二萬七千元事宜，向台灣台中地方法院
台中簡易庭聲請調解，亦有偽造私文書之行為云云。然本件檢察
官不服第一審判決，以第一審對甲○○量刑過輕為由而提起上訴
，嗣於原審準備程序及審判程序均陳稱「（請檢察官陳述上訴之
要旨）詳如上訴書所載」（原審卷第三三、九七頁），並未表明
請求審理範圍包括甲○○於九十三年十二月七日以台中市廣西同
鄉會名義向法院聲請調解之行為。原判決就此部分未為犯罪與否
之認定，理由內未為任何說明，亦非違法。檢察官上訴意旨(一)以
此部分與甲○○有罪部分，具有連續犯關係，應論以一罪云云，
自不得據為上訴第三審之合法理由。次按由被告上訴或為被告之
利益而上訴者，第二審法院不得諭知較重於原審判決之刑，固為
刑事訴訟法第三百七十條前段所明定，惟同條但書另規定，因原
審判決適用法則不當而撤銷之者，不在此限。又刑法第五十六條
之連續犯雖以一罪論，但得加重其刑至二分之一，其加重多寡，
當與連續犯行次數之多寡有關，故同一連續犯案件，其所認定犯
行次數較少者，與所認定犯行次數較多者，兩者適用之連續犯刑
罰法條，就形式上觀之，雖無差異，但實質上其法條所含刑罰輕
重之程度，顯有不同。本件原審所認定甲○○連續犯罪之次數，
已較第一審法院所認定者為多，則第一審判決適用之連續犯刑罰
法條，實質上即難謂當。原判決量處較重之刑，核與上開規定無
違。甲○○上訴意旨(三)指稱原判決違反不利益變更禁止之原則云
云，要非上訴第三審之適法理由。再按關於刑之量定及緩刑之宣
告，係實體法上賦予法院得為自由裁量之事項，倘其未有逾越法
律所規定之範圍，或濫用其權限，即不得任意指摘為違法，以為
第三審上訴之理由。原判決理由已敘明量刑所審酌之事項，及宣
告緩刑之原因，核無逾越法律規定範圍或濫用其權限之情事。檢
察官上訴意旨(二)指摘原判決關於量刑及宣告緩刑違法，核與法律
規定得為第三審上訴理由之違法情形，不相適合。其餘上訴意旨
有關甲○○偽造私文書部分所執各詞，原判決或已在理由中論斷
綦詳，並無上訴意旨所指之違法情形；或係以自己主觀之說詞，
就原審採證認事之職權行使或與犯罪構成要件無涉之枝節，漫為
單純之事實上爭辯，亦難認係適法之第三審上訴理由。衡以上述
之說明，應認其等上訴違背法律上之程式，均予駁回。又裁判上
一罪案件之重罪部分得提起第三審上訴，輕罪部分不得上訴，依
審判不可分原則，第三審法院應併予審判者，以重罪部分之上訴
合法為前提；如該上訴為不合法，第三審法院既應從程序上予以
駁回，而無從為實體上判決，對於輕罪部分自無從適用審判不可
分原則，併為實體上審判。檢察官上訴意旨關於甲○○詐欺、毀
損及對公眾紀念處所公然侮辱部分，屬刑事訴訟法第三百七十六
條第一、四款不得上訴於第三審法院之案件。本件重罪部分既因
不合法從程序上予以駁回，甲○○所涉詐欺、毀損及對公眾紀念
處所公然侮辱部分，本院無從併為實體審判。況原判決已就告訴
人廣西同鄉會所指被告另涉犯詐欺及毀損行為部分，說明均不構
成犯罪，且因檢察官起訴時並未認此部分與有罪判決部分相牽連
，而為無罪之諭知，檢察官上訴意旨指摘原判決有已受請求之事
項而未予判決之違法，顯非依據卷內資料執以指摘之適法上訴第
三審理由，附此敘明。
據上論結，應依刑事訴訟法第三百九十五條前段，判決如主文。
中    華    民    國  九十五  年    四    月   十四   日
                      最高法院刑事第十庭
                          審判長法官  洪  清  江
                                法官  石  木  欽
                                法官  李  伯  道
                                法官  林  勤  純
                                法官  陳  晴  教
      本件正本證明與原本無異
                                      書  記  官
中    華    民    國  九十五  年    四    月  二十四  日
                                                      Ｌ


司法院資訊處製作；財團法人民間司法改革基金會備份。
